臺灣臺南地方法院民事判決　　　　　　 99年度簡上字第180號
上　訴　人　林阿蓮
訴訟代理人　蘇明道律師
被上訴人　　林仲佾
　　　　　　蔡素雲
上　二　人
訴訟代理人　林蔚芯律師
上列當事人間請求清償債務事件，上訴人對於中華民國99年8月
31日本院柳營簡易庭99年度營簡字第249號第一審判決提起上訴
，經本院於100年2月9日言詞辯論終結，判決如下：
    主      文
原判決關於被上訴人蔡素雲部分之裁判廢棄。
上訴人其餘上訴駁回。
第二審訴訟費用新臺幣捌仟壹佰元由上訴人負擔。
    事實及理由
壹、程序方面:
一、按原告於判決確定前，得撤回訴之全部或一部。但被告已為
    本案之言詞辯論者，應得其同意；關於言詞辯論所定程式之
    遵守，專以筆錄證之；再按法院書記官應作調解程序筆錄，
    記載調解成立或不成立及期日之延展或訴訟之辯論。但調解
    委員行調解時，得僅由調解委員自行記錄調解不成立或延展
    期日情形；第212條至第219條之規定，於第1項、第2項筆錄
    準用之，民事訴訟法第262條第1項、第219條、第421條第1
    項、第4項分別定有明文。
二、經查本件上訴人於原審起訴時，原請求被上訴人林仲佾、蔡
    素雲給付新臺幣(下同)50萬元及法定遲延利息，因屬訴訟標
    的金額在50萬元以下之財產權爭執，依民事訴訟法第403 條
    第1項第11款規定，應先行調解，經本院柳營簡易庭以99年
    度營簡調字第107號調解事件進行調解，上訴人於民國99年7
    月20日之調解程序期日聲請撤回對被上訴人蔡素雲部分之起
    訴，被上訴人蔡素雲當場未表示是否同意，嗣後雖提出書狀
    表示不同意上訴人撤回對其之訴訟，惟查本院柳營簡易以99
    年度營簡調字第107號調解事件於99年7月20日之調解期日，
    尚未進入本案之言詞辯論程序，依上開民事訴訟法第262條
    第1項規定，上訴人撤回對被上訴人蔡素雲之起訴，無庸經
    被上訴人蔡素雲之同意。被上訴人蔡素雲雖辯稱已進入言詞
    辯論程序云云，惟依本院柳營簡易庭件99年7月20日之調解
    程序筆錄(見該卷第56至57頁)之記載，該期日係行調解程序
    ，並未行言詞辯論，依民事訴訟法第421條第4項準用同法第
    219條之規定，自難認已進入言詞辯論程序，被上訴人蔡素
    雲所辯，不足採信。是上訴人於本院柳營簡易以99年度營簡
    調字第10 7號調解事件99年7月20日之調解期日，撤回對被
    上訴人蔡素雲之起訴，無庸經被上訴人蔡素雲之同意，於該
    日即發生撤回對蔡素雲起訴之效。
三、按訴經撤回者，視同未起訴，民事訴訟法第263條第1項前段
    定有明文。查本件上訴人既於99年7月20日合法撤回對被上
    訴人蔡素雲之起訴，依上開民事訴訟法第263條第1項前段之
    規定，上訴人與被上訴人蔡素雲間視同未起訴，惟原審竟於
    99年8月31日以本院99年度營簡字第249號民事判決中為上訴
    人敗訴之判決，此部分係對未受請求之事項而為判決之訴外
    裁判，於法自有未合，爰由本院予以廢棄改判如主文第1項
    所示，合先敘明。
貳、實體方面:
一、上訴人之陳述除與原判決記載相同，茲引用外，另補陳：
(一)被上訴人蔡素雲於87年7月中旬及87年11月間，分別執系爭
    支票2紙向上訴人借款50萬元、10萬元，詎票據號碼IM00000
    00號、面額50萬元、發票日期87年12月10日之支票屆期提示
    竟遭退票，此有該二紙支票及退票理由單附卷可稽。雖上訴
    人屢次向被上訴人蔡素雲請求給付票據及借貸債務，惟蔡素
    雲均藉詞拖延，嗣後始由被上訴人林仲佾同意承擔上開票據
    及借款債務後，並於92年12月2日親自書立系爭字據，允諾
    自92年12月起至94年7月止，每月還款五千元，20期共10萬
    元，剩下50萬元俟被上訴人林仲佾於98年元月自台南縣佳里
    國中退休後再給付，詎被上訴人林仲佾除清償10萬元外，餘
    額50萬元，迄未給付，屢經催索亦無效果。
(二)本件被上訴人固不爭執上訴人所提支票與字據之真實性，僅
    以其非因向上訴人借款而交付系案支票與字據，係被上訴人
    蔡素雲前陸續向訴外人鄭秋蓮之亡夫、鄭秋蓮及其合夥人即
    上訴人簽賭六合彩，乃先後簽發數十張支票交付給鄭秋蓮及
    上訴人，以清償簽賭之賭債云云，資為抗辯。惟按當事人主
    張有利於己之事實者，就其事實有舉證之責任，民事訴訟法
    第277條前段定有明文。準此，當事人主張權利發生者，應
    就該權利發生之特別要件事實存在，負舉證之責任。當事人
    主張權利障礙、權利消滅者，應就該權利障礙、權利消滅之
    特別要件事實存在，負舉證之責任。而票據乃文義證券及無
    因證券，故票據上之權利義務悉依票上所載文義定之，與其
    基礎之原因關係各自獨立。票據上權利之行使不以其原因關
    係存在為前提，是以執票人行使票據上權利時，就其基礎之
    原因關係確係有效存在並不負舉證責任。反之，若票據債務
    人以自己與執票人間所存抗辯之事由對抗執票人，依票據法
    第13條前段「票據債務人不得以自己與發票人或執票人之前
    手間所存抗辯之事由對抗執票人」規定之反面解釋，固非法
    所不許，惟應由票據債務人就該抗辯事由舉證證明（最高法
    院95年度台簡上字第15號判決及97年度台簡上第12號判決要
    旨足資參照）。經查被上訴人抗辯系爭支票之原因關係為清
    償賭債所簽發，且賭債非債，伊等有拒絕清償賭債之抗辯權
    云云，然為被上訴人所否認。雖被上訴人於原審聲請傳訊證
    人蔡秋燕欲證明蔡素雲曾向上訴人簽賭六合彩云云，然查證
    人蔡秋燕係證稱：「我沒有親眼看到蔡素雲向林阿蓮簽賭六
    合彩」云云，惟被上訴人蔡素雲則供稱：「我妹妹（證人）
    有時候有看到我向上訴人林阿蓮簽賭六合彩。」云云；又證
    人蔡秋燕證稱：「有時蔡素雲在我家也會打電話簽牌-----
    」云云，而被上訴人卻供稱：「我沒有在我妹妹家簽賭六合
    彩。」云云，二人所述即有不符，是被上訴人蔡素雲是否曾
    向上訴人林阿蓮簽賭六合彩，即非無疑。況證人亦證稱：「
    （問：有無親眼看到蔡素雲開支票給上訴人，或是聽蔡素雲
    轉述？）我沒有親眼看到蔡素雲開支票給上訴人，我是聽蔡
    素雲轉述。系爭支票我沒有親眼看到蔡素雲開據的兩張支票
    。」等語。徵諸證人蔡秋燕之證述，伊並沒有親眼看到蔡素
    雲開立系爭支票交付上訴人收執，從而尚難以證明系爭二紙
    支票係蔡素雲為清償賭債所簽發，縱或由蔡素雲所轉述，亦
    屬傳聞證據，是其證言除有前揭與被上訴人蔡素雲之供述不
    符外，亦尚難據為被上訴人有利之認定。
(三)證人許庚清於原審到庭證稱：「（問：原告與被告林是如何
    訂立字據的過程？）92年間，我與原告到被告林家中，因為
    被告蔡（誤載林）有二張87年的票款未兌現，當時我有告訴
    被告林，你太太（被告蔡）欠原告的錢你要如何處理，被告
    林說他願意代其太太（被告蔡）清償60萬元，92 年12月2日
    被告林有到家中說，50萬元等他退休後，他有退休金再償還
    。」、「（問：92年間去被告家中時是否有拿系爭支票給被
    告林看？）有。」、「（問：被告林是否已經從佳里國中退
    休？）已經退休。」、「（問：當時系爭支票是你親自拿給
    被告林看過，或是原告拿的？）是我拿給他看的。」、「（
    問：簽字據時的細節證人是否都有參與？）我有在場都是原
    告與被告談。」等語（請見原審99年8月31日言詞辯論筆錄
    ），徵諸被上訴人林仲佾亦自承在書立系爭字據時，確實有
    看到那二紙支票等語（請見原審99年8月31日言詞辯論筆錄
    ），足見上訴人主張被上訴人林仲佾已自認支票為其配偶蔡
    素雲所簽發，且明知時效已完成之事實，仍為承擔債務後簽
    立系案字據，確實屬實。
(四)按第三人與債權人訂立契約承擔債務人之債務者，其債務於
    契約成立時，移轉於該第三人；再按請求權已經時效消滅，
    債務人仍為履行之給付者，不得以不知時效為理由，請求返
    還。其以契約承認該債務，或提出擔保者亦同，民法第300
    條、第144條第2項定有明文。本件被上訴人林仲佾已自認支
    票為蔡素雲所簽發，且明知時效已完成之事實，仍為承擔債
    務後簽立系案字據，自屬拋棄時效利益之默示意思表示，且
    時效完成之利益經拋棄即回復時效完成前狀態，被上訴人林
    仲佾不得再以票據之請求權時效已罹於時效而拒絕給付。
(五)本件被上訴人林仲佾係以該字據為單純無因性債務約束，上
    訴人因該字據而取得創設之法律關係，系爭字據之時效應自
    該字據成立時起算15年，上訴人本於系爭字據之法律關係所
    為之主張，其請求權時效自尚未完成。
(六)並聲明:1.原判決廢棄。2.被上訴人應給付上訴人50萬元，
    及自支付命令聲請狀繕本送達被上訴人之翌日起至清償日止
    ，按週年利率百分之5計算之利息。3.第一、二審訴訟費用
    ，由被上訴人負擔。
二、被上訴人之答辯除與原判決記載相同，茲引用外，另補陳：
(一)被上訴人蔡素雲未向上訴人借款，上訴人無法舉證其有交付
    借款之事實。
  1.上訴人對於系爭借款時間，前後主張不一：
    (1)本件上訴人於原審99年6月18日準備程序時謂「錢是兩張
      支票票載日當天借的，87年12月10日借50萬元，88年3月
      10日借10萬元」，「是從銀行提領現金借給被告（即被上
      訴人）」等語，經原審法院向合作金庫佳里分庫及第一銀
      行佳里分行函查結果不符。
    (2)況上訴人於87年12月10日向銀行提示系爭50萬元支票被退
      票，豈可能再於其後借款10萬元給被上訴人蔡素雲並收受
      系爭票載日期88年3月10日之另一紙支票？
    (3)嗣上訴人自知其前所稱於87年12月10日借款50萬元之主張
      ，與法院函調之銀行存款明細不符，且於該支票跳票後再
      於88年3月10日借款10萬元給被上訴人蔡素雲顯違常情，
      始翻異其詞改稱是87年7月15日借50萬元，提出交易明細
      表影本，益徵此係事後對號入座，魚目混珠之舉。
  2.上訴人無法舉證其有交付借款給被上訴人蔡素雲之事實：
    (1)當事人就其有利之事實，應負舉證之責。上訴人應就其有
      借款給被上訴人蔡素雲之主張，負舉證責任。惟因被上訴
      人蔡素雲未曾向上訴人借款，故上訴人根本無法提出其有
      於何時地交付借款給被上訴人蔡素雲之證據。
    (2)上訴人當年於銀行進出大筆資金十分頻繁，徒憑其於87年
      7月15日向第一銀行佳里分行提領57萬元現金之交易紀錄
      ，不足以證明其確有交付50萬元給被上訴人。87年間，上
      訴人於銀行之資金進出頻繁，以第一銀行佳里分行帳戶為
      例，87年6月間匯款支出（TP）或轉帳收入（LS）金額達1
      00萬元以上者，即有11筆；87年5月至12月間，僅現金提
      領（CP）之次數即高達27次，且總金額超過408萬元，顯
      非一般家庭生活開銷常態。自不得僅憑「其曾於87年7月
      15 日提領57萬元」，即認其已證明「有交付50萬元給被
      上訴人」，否則有違一般社會生活經驗。
(二)被上訴人蔡素雲雖曾簽發系爭支票給上訴人，然其請求權時
    效已消滅，被上訴人蔡素雲自得拒絕給付。
  1.按時效完成後，債務人得拒絕給付；又按票據上之權利，對
    支票發票人自發票日起算，一年間不行使，因時效而消滅。
    民法第144條第1項、票據法第22條後段分別定有明文。
  2.系爭支票之發票日分別為87年12月10日及88年3月10日，上
    訴人遲至99年3月12日始聲請支付命令，被上訴人蔡素雲自
    得以時效已完成為由而拒絕給付。
  3.系爭支票時效消滅後，票據債務人蔡素雲未曾以契約承認上
    開債務，故無民法第144條第2項後段之適用。
(三)被上訴人蔡素雲係因積欠上訴人六合彩賭債，而簽發系爭支
    票。本件票據原因關係為不法賭債，上訴人無法律上請求權
    。
  1.被上訴人蔡素雲於台灣全島瘋迷大家樂六合彩及股市之際，
    不慎沉倫其中，經常向上訴人林阿蓮及其合夥鄭秋蓮夫婦等
    人簽賭六合彩（每支簽牌95元，渠等則以每支牌80元向上游
    組頭簽牌）。初有獲利，乃越賭越大，至87年間，上訴人表
    示被上訴人蔡素雲得以簽發支票方式付帳（亦即先預給被上
    訴人蔡素雲一個額度，於簽牌賭債累計達50萬元左右時，簽
    發支票抵債）。在沒有現金給付壓力下，被上訴人陸續簽賭
    達數百萬元，先後簽發包含系爭支票之十數張支票，於87年
    底因無力清償鉅額賭債而跳票，財務每況愈下，終至無法面
    對，而於92年初時離家出走。
  2.被上訴人蔡素雲以簽發支票方式，向上訴人林阿蓮簽賭六合
    彩之上開事實，業經證人蔡秋燕於原審法院具結證稱：伊於
    86、87年間，曾於其家中及車上，聽到林阿蓮向蔡素雲表示
    可以開支票作為給付賭資，累積到一定金額可以開支票給付
    賭資；伊有親耳聽到蔡素雲向林阿蓮簽賭六合彩，有時蔡素
    雲在伊家也會打電話簽牌，有時伊去蔡素雲家她也有打電話
    簽牌；蔡素雲都是只簽一個號碼，以一個號碼碰其餘的號碼
    （稱之坐台），選幾個號碼（幾台）不一定（簽賭的大小不
    一）等語無訛。
  3.上開事實，復經上訴人請求隔離訊問並向被上訴人蔡素雲對
    質，核與被上訴人蔡素雲所陳：其都是打電話向上訴人簽賭
    六合彩，沒有親自到場簽賭，何時簽注地點不一，有時在家
    中，有時在其妹蔡秋燕家中，有時在股市；簽賭不用現金支
    付賭資，而是累積到一定的數額，再開支票支付等情相符，
    足信為真實。
  4.上訴人於原審法院，因無法舉證以實系爭50萬元債務係被上
    訴人蔡素雲向其借款而非賭債之主張，而於99年7月20日當
    庭表示欲撤回對蔡素雲之訴。否則，若本件債務果為上訴人
    交付現金借款給被上訴人蔡素雲，上訴人何需撤回對被上訴
    人蔡素雲之訴？益徵系爭債務係被上訴人蔡素雲所積欠之賭
    債，上訴人知其無法律上請求權，始有撤回對蔡素雲起訴之
    舉。
  5.又經營六合彩係不法之賭博行為，上訴人林阿蓮在時任管區
    員警之夫許庚清包庇下，與鄭秋蓮夫婦營此害人簽賭之業，
    而今對簿公堂，豈會承認？惟被上訴人實無誣陷說謊之必要
    ，蓋教員之妻簽賭六合彩，並非光榮之事，更差點造成被上
    訴人妻離子散的家庭悲劇。若非上訴人假藉請求返還借款履
    行契約之名，於正義殿堂之上為索還賭債而興訟，被上訴人
    實不願重提這段不堪回首的往事。況被上訴人林仲佾擔任佳
    里國中教職期間，認真負責，素有聲譽，並獲全校同仁評選
    受頒為優良教師而後退休，一生清譽，斷不可能為逃避區區
    五十萬元債務，而羅織謊言假稱係其妻蔡素雲簽賭六合彩賭
    債。懇請鈞院公正審判，對主張借款之上訴人依法要求善盡
    舉證之責，自能得知本件係上訴人憑空捏造子虛烏有之事，
    其根本未曾交付任何借款予被上訴人。
(四)被上訴人林仲佾從未向上訴人借款，亦非系爭支票之票據債
    務人，此為上訴人所不爭執，故上訴人對被上訴人林仲佾無
    權主張返還借款或票據權利。被上訴人林仲佾簽立系爭字據
    ，係第三人與債權人以契約承擔債務，雙方達成承擔債務之
    合意範圍為10萬元，被上訴林仲佾已依約分期償付。另50萬
    元部分，雙方既未達成合意而不在債務承擔範圍，上訴人依
    字據即無請求給付之權。
  1.被上訴人林仲佾因代妻償還賭債而簽立系爭字據。蓋被上訴
    人蔡素雲因積欠上訴人鉅額賭債無法清償，92年初離家出走
    而失去聯絡。上訴人乃轉向時任教於佳里國中之被上訴人林
    仲佾索債，提出被上訴人蔡素雲所簽發十餘張支票，要求其
    代妻清償款項。為免上訴人到學校要債滋事，影響學生權益
    及被上訴人賴以養家之教職工作，被上訴人林仲佾只能一一
    如數清償，以取回支票。然因被上訴人林仲佾資力實在有限
    ，縱已用罄自身及周遭至親積蓄，代妻償付2、3百萬元賭債
    並取回大多數支票，猶欠系爭60萬元賭債而無法取回系爭二
    紙支票。又當時被上訴人蔡素雲離家失聯，被上訴人林仲佾
    不知上訴人林阿蓮前曾向被上訴人蔡素雲借款70萬元未還，
    上訴人又逼債甚急，無奈之下乃與上訴人林阿蓮單獨協商，
    經雙方合意就其中10萬元部份，由被上訴人林仲佾以分期付
    款方式償付，至於剩下50萬元部分，則無法達共識，故言明
    日後再討論，並由林仲佾簽立系爭字據，以為憑證。
  2.被上訴人林仲佾依其與上訴人林阿蓮協商結果，簽立「欠六
    十萬92年12月起每月付5千元20期共10萬元至94年7月止，剩
    下50萬民國98年元月再討論」之字據，此為雙方所不爭執事
    項。核上開字據內容之法律性質，應屬第三人與債權人間所
    訂立承擔債務之契約。上訴人謂此係被上訴人以字據所創設
    之單純無因性債務約束，實無法律依據。
  3.系爭字據所載「欠六十萬元」係用以特定僅就蔡素雲所欠系
    爭60萬元款項而為協議，被上訴人林仲佾承諾為其妻蔡素雲
    承擔債務範圍為其所欠系爭60萬元債務中之10萬元，剩下50
    萬元部份，因雙方無法達成共識，故不在被上訴人債務承擔
    範圍，因而特別載明『剩下50萬元民國98年元月再討論』。
    衡情以言，系爭字據既係上訴人與被上訴人協議後，由被上
    訴人簽立交給上訴人作為憑證，上訴人對該字據內容即非無
    影響或決定權限。而再比對被上訴人同意承擔之10萬元債務
    ，對於分期方式、各期金額及期限，字據上之記載均十分明
    確。若非被上訴人林仲佾確未同意剩下50萬元債務亦併予承
    擔，上訴人豈會同意字據「剩下50萬元民國98年元月再討論
    」之記載方式而無異議？足徵就蔡素雲所欠60萬元債務中之
    50萬元部分，兩造並未達成債務承擔之合意。至於上訴人主
    張被上訴人林仲佾就剩下50萬元亦為債務承擔，雖舉其夫許
    庚清於原審出庭證稱92年12月2日被上訴人林仲佾有到我家
    中說50萬元等他退休後他有退休金再償還云云，然被上訴人
    林仲佾簽立字據予上訴人林阿蓮當時，並無他人在場，證人
    許清庚所為證詞不實在，業經被上訴人當庭否認。況證人許
    庚清為上訴人林阿蓮之夫，退休前雖為員警，然包庇其妻經
    營六合彩賭博在先，其證詞顯無可信。
  4.被上訴人林仲佾同意承擔之10萬元債務已依約分期償付，此
    為上訴人所是認。至於剩下50萬元，兩造於98年元月迄今，
    雖曾至縣議員服務處協商討論過，但並未達成合意。被上訴
    人林仲佾既未對此部份為承擔債務之意思表示，上訴人依約
    自無請求被上訴人林仲佾償付50萬元之權利。
(五)被上訴人林仲佾所簽字據，係經債權人林阿蓮同意之第三人
    承擔債務契約書面，而非債務人之債務承認，亦非債務擔保
    ，自無民法第144條第2項之適用。
  1.被上訴人林仲佾並未向上訴人借款，而系爭支票債務人為發
    票人蔡素雲，被上訴人林仲佾非票據債務人。本件票據債務
    人蔡素雲並未以契約承認債務，而被上訴人林仲佾在上訴人
    要求下為被上訴人蔡素雲承擔債務而簽立字據，此為第三人
    承擔債務，非債務人承認債務，亦非債務擔保，故本件無民
    法第144條第2項後段默示拋棄時效利益之適用。
  2.又按債務人於時效完成後對於債務所為之承認，必須債務人
    為承認時已知時效完成，而仍為承認債務之表示，始可認為
    其有拋棄時效利益之默示意思表示。若債務人不知時效完成
    ，對於其得享受時效利益之事實尚無所悉，其所為之承認，
    自無從推認有默示同意拋棄時效利益之意，最高法院著有95
    年度台上字第887號判決要旨可資參照。
  3.退萬步言，縱認本件為債務承認，惟被上訴人林仲佾教職生
    活原本單純，其從未使用支票，對支票權利如何行使實不明
    瞭，當時因其妻躲避賭債離家出走，而簽立系爭字據承擔其
    債務，上訴人亦未向其告知該支票之請求權時效已消滅，故
    被上訴人林仲佾於簽立字據時，實不知系爭支票之時效已消
    滅，否則其更無允諾代為清償之理。自不得僅以字據係其簽
    立，即遽認其已有拋棄時效利益之默示意思表示。上訴人主
    張民法第144條第2項後段，應舉證被上訴人於簽立字據時確
    已知悉系爭支票時效消滅且明示拋棄時效利益之事實。
(六)被上訴人林仲佾係為被上訴人蔡素雲承擔債務之第三人，依
    民法第300、303條，債務人蔡素雲所得對抗債權人林阿蓮之
    時效消滅及賭債不法原因關係等對抗事由，被上訴人林仲佾
    亦得以之對抗上訴人林阿蓮而拒絕給付。
  1.按第三人與債權人訂立契約承擔債務人之債務者，其債務於
    契約成立時，移轉於該第三人；債務人因其法律關係所得對
    抗債權人之事由，承擔人亦得以之對抗債權人，民法第300
    條及第303條定有明文。
  2.次按民法第303條第1項所稱承擔人得援用債務人之對抗事由
    ，包括債務之成立、存續或履行上之阻礙事由，無論為權利
    不發生（債之原因違法或無效）或權利消滅（業經清償、免
    除或拋棄）或拒絕給付（同時履行或消滅時效）之抗辯事由
    均屬之（參見最高法院95年度台上字第2032號判決要旨）。
    又參照民法第303條第1項上段規定，債務人所得對抗債權人
    之事由，承擔人亦得以之對抗債權人，則關於承擔之債務之
    消滅時效，自應自該債務原來請求權可得行使時起算，最高
    法院67年度第3次民事庭庭推總會議決定（一）著有明文。
  3.被上訴人林仲佾簽立系爭字據，承擔被上訴人蔡素雲欠上訴
    人系爭60萬元債務之10萬元部份債務，其法律性質為第三人
    與債權人間債務承擔契約之書證。依前開法律及實務見解，
    自得以蔡素雲因該債務之法律關係所得對抗債權人林何蓮之
    事由，以之對抗上訴人，且承擔債務之消滅時效，應自該債
    務原來請求權可得行使時起算。
  4.系爭支票發票日為87年12月10日、88年3月10日，依票據法
    第22條規定，對支票發票人蔡素雲之一年請求權時效早已消
    滅。被上訴人林仲佾為債務承擔人，自得主張時效消滅，拒
    絕給付。
  5.又上訴人並未舉證以實其借款之說，而簽賭六合彩係賭博之
    不法行為，上訴人對於被上訴人蔡素雲簽賭六合彩積欠之賭
    債，並無法律上之請求權，依民法第303條及票據法第13條
    本文反面解釋，被上訴人林仲佾實無清償義務。
(七)況上訴人前曾向被上訴人蔡素雲借款70萬元，請其匯入訴外
    人黃吳枝趁銀行帳戶，然上訴人迄今均未清償該筆借款。對
    於上訴人所積欠被上訴人之該筆70萬元借款，並未約定清償
    日，被上訴人已於今年5月初另訴向上訴人請求返還，並經
    證人黃吳枝起到庭具結證述明確。上開借款返還請求權並未
    罹於時效，如以該筆借款抵銷對上訴人之本件債務，尚有賸
    餘。上訴人實無向被上訴人請求返還款項之權利。
(八)並聲明：1.上訴駁回。2.第一、二審訴訟費用由上訴人負擔
    。
三、本院依民事訴訟法第271條之1規定準用第270條之1規定，整
    理並協議簡化爭點結果，兩造不爭執事項及爭執要點如下：
（一）兩造不爭執事項：
    1.被上訴人林仲佾與蔡素雲為夫妻關係。
    2.上訴人執有由被上訴人蔡素雲所簽發、付款人均為臺灣省
      合作金庫佳里支庫之支票2紙（下稱系爭2紙支票）：
      (1)支票號碼IM0000000、發票日88年3月10日、票面金額10
      萬元。
      (2)支票號碼IM0000000、發票日87年12月10日、票面金額
        50 萬元。
    3.被上訴人林仲佾92年12月2日書立下列內容之文書予上訴
      人：「欠60萬，92年12月起，每月付5千元20期共10萬至
      94 年7月止，剩下50萬民國98年元月再討論。」
    4.上訴人執系爭2紙支票及被上訴人林仲佾92年12月2日書立
      之文書，於99年3月12日向本院聲請核發支付命令，經本
      院核發99年度司促字第7405號支付命令，該支付命令因被
      上訴人林仲佾、蔡素雲於20日內聲明異議，視為上訴人起
      訴，經本院柳營簡易庭以99年度營簡字第249號判決上訴
      人全部敗訴，上訴人不服，提起本件上訴。
（二）兩造爭執要點：
    1.上訴人依借款及票據之法律關係，請求被上訴人蔡素雲給
      付50萬元及利息，是否有理由？
    2.上訴人依借款及票據及債務承擔契約之法律關係，請求被
      上訴人林仲佾給付50萬元及利息，是否有理由？
四、得心證之理由
(一)兩造爭執要點第1.點有關上訴人依借款及票據之法律關係，
    請求被上訴人蔡素雲給付50萬元及利息部分，依上開壹、程
    序方面之說明，上訴人於原審調解程序中已合法撤回對蔡素
    雲之起訴，依民事訴訟法第263條第1項前段規定，上訴人與
    被上訴人蔡素雲間視同未起訴，原審猶為上訴人敗訴之判決
    ，自有未合，應由本院將原審有關被上訴人蔡素雲之裁判部
    分廢棄，改判如主文第1項所示，故就此爭點不再贅述，先
    予敘明。
(二)有關上訴人依借款及債務承擔契約之法律關係，請求被上訴
    人林仲佾給付50萬元及利息，是否有理由：
  1.按稱消費借貸者，謂當事人一方移轉金錢或其他代替物之所
    有權於他方，而約定他方以種類、品質、數量相同之物返還
    之契約，民法第474條第1項定有明文。又按稱消費借貸者，
    於當事人間必本於借貸之意思合致，而有移轉金錢或其他代
    替物之所有權於他方之行為，始得當之。是以消費借貸，因
    交付金錢之原因多端，除有金錢之交付外，尚須本於借貸之
    意思而為交付，方克成立。倘當事人主張與他方有消費借貸
    關係存在者，自應就該借貸意思互相表示合致及借款業已交
    付之事實，均負舉證之責任，其僅證明有金錢之交付，未能
    證明借貸意思表示合致者，仍不能認為有該借貸關係存在。
    (最高法院98年度台上第1045號判決參考)。
  2.經查本件上訴人主張被上訴人蔡素雲向其借款60萬元，尚欠
    50萬元未清償，嗣被上訴人林仲佾書立字據承擔該債務云云
    ，惟為被上訴人林仲佾所否認，則依上開說明，自應由上訴
    人就其有交付被上訴人蔡素雲50萬元借款及渠二人間就該借
    貸意思表示合致等情，負舉證責任。上訴人雖主張其係自設
    於合作金庫商業銀行佳里分行、第一商業銀行佳里分行之帳
    戶內提領現金交付被上訴人蔡素雲云云，惟查依合作金庫商
    業銀行佳里分行99年7月7日合金佳存字第0990002950號函所
    附上訴人存戶之交易明細表(見原審卷第25頁至33頁)、第一
    商業銀行佳里分行99年6月28日一佳里字第00107號函所附上
    訴人帳戶之交易明細及存摺摘要欄說明表(見原審卷第34頁
    至42頁)，僅能證明上訴人有如上開資料所示之存、提款紀
    錄，尚無法證明上訴人有交付借款予被上訴人蔡素雲。上訴
    人既未能舉證證明被上訴蔡素雲積欠其50萬元借款債務未清
    償，被上訴人林仲佾自無承擔上訴人所稱50萬元借款債務可
    言，是上訴人主張依借款及債務承擔契約之法律關係，請求
    被上訴人林仲佾給付50萬元及利息，自屬無據。
(三)有關上訴人依票款及債務承擔契約之法律關係，請求被上訴
    人林仲佾給付50萬元及利息，是否有理由：
  1.上訴人主張被上訴人蔡素雲簽發系爭2紙支票予上訴人，及
    被上訴人林仲佾92年12月2日書立內容為：「欠60萬，92年
    12月起，每月付5千元20期共10萬至94年7月止，剩下50萬民
    國98年元月再討論。」之字據予上訴人等語，為被上訴人林
    仲佾所不爭執，自堪信為真實。上訴人又主張被上訴人林仲
    佾以上開字據承擔蔡素雲積欠上訴人60萬元之票款債務云云
    ，惟為被上訴人林仲佾所否認，辯稱:其承擔蔡素雲之債務
    只限10萬元，就50萬元部分因當時未與上訴人達成共識，故
    並未承擔另50萬元，就其承擔之10萬元已清償完畢等語。是
    本件應探究者為被上訴人林仲佾所書立上開字據，係承擔60
    萬元債務或僅承擔10萬元債務。
  2.按解釋契約，應於文義上及論理上詳為推求，以探求當事人
    立約時之真意，並通觀契約全文，斟酌訂立契約當時及過去
    之事實、交易上之習慣等其他一切證據資料，本於經驗法則
    及誠信原則，從該意思表示所根基之原因事實、主要目的、
    經濟價值、社會客觀認知及當事人所欲表示之法律效果，作
    全盤之觀察，以為判斷之基礎，不能徒拘泥字面或截取書據
    中一二語，任意推解致失其真意(最高法院98年度台上字第1
    925號判決參考)。經查：被上訴人林仲佾書立之字據內容為
    ：「欠60萬，92年12月起，每月付5千元20期共10萬至94年7
    月止，剩下50萬民國98年元月再討論。」等語，有該字據影
    本在卷可稽，就該字據之文義觀之，被上訴人林仲佾僅允諾
    其自92年12月起至94年7月止，願每月清償上訴人5千元，共
    計20期、總金額10萬元；就其餘50萬元部分則表示保留至98
    年1月再討論，可見被上訴人林仲佾僅同意承擔10萬元債務
    ，就其餘50萬元債務則無承擔之意。
  3.再依被上訴人林仲佾書立上開字據時之情況觀之，系爭2紙
    支票係被上訴人蔡素雲所簽發，上訴人因找不到被上訴人蔡
    素雲，故執系爭2紙支票向被上訴人蔡素雲之夫即被上訴人
    林仲佾請求清償蔡素雲之債務。而被上訴人林仲佾主觀上認
    該票據債務之原因為賭債，惟因上訴人追討甚急，才書立上
    開字據，同意清償20期、共10萬元。至於上訴人雖主張被上
    訴人林仲佾以上開字據同意先分期還10萬元，於其退休時，
    再清償50萬元云云，惟查:依該字據之文義觀之，並無法看
    出被上訴人林仲佾有同意於其退休時，再清償50萬元，已說
    明於前，苟被上訴人林仲佾有同意98年退休清償50萬元，則
    字據上應是記載「剩下50萬民國98年元月再給付」等語，惟
    該字據上係記載「剩下50萬民國98年元月再討論」，可見被
    上訴人林仲佾並未同意承擔其餘之50萬元債務。況系爭2紙
    支票係被上訴人蔡素雲所簽發，並非被上訴人林仲佾所簽發
    或經其背書，被上訴人林仲佾並未積欠上訴人債務，本來即
    無清償該60萬元票據債務之義務，因上訴人向被上訴人林仲
    佾催討，被上訴人林仲佾才勉為同意清償10萬元，亦難認其
    有承擔全部60萬元債務之真意。
  4.又被上訴人林仲佾同意承擔之10萬元票據債務，嗣後已分期
    清償完畢，為上訴人所不爭執，該10萬元債務已因清償而消
    滅，其餘50萬元票據債務因被上訴人林仲佾並未承擔，故上
    訴人對被上訴人林仲佾無該50萬元債權存在。從而，上訴人
    依票款及債務承擔契約之法律關係，請求被上訴人林仲佾給
    付50萬元及利息，亦屬無據。
五、綜上所述，有關被上訴人蔡素雲部分，上訴人於原審調解程
    序中已合法撤回對蔡素雲之起訴，原審就上開被上訴人蔡素
    雲部分，猶為上訴人敗訴之判決，自有未洽，上訴意旨求予
    廢棄改判，為有理由，爰由本院予以廢棄改判如主文第1項
    所示；至於被上訴人林仲佾部分，原判決為上訴人敗訴之判
    決，理由雖有不同，惟結論並無二致，仍應予維持，上訴意
    旨指摘原判決不當，為無理由，應駁回其上訴。
六、本件事證已臻明確，兩造其餘有關系爭債務是否為賭債等攻
    擊、防禦方法，經本院審酌後，認與判決結果無涉，爰不一
    一論述，併此敘明。
七、按訴訟費用，由敗訴之當事人負擔；又按法院為終局判決時
    ，應依職權為訴訟費用之裁判，民事訴訟法第78條及第87第
    1項分別定有明文。本件第二審訴訟費用為裁判費8,100元，
    ，而上訴人就其與被上訴人林仲佾之上訴為無理由，爰依上
    開規定確定訴訟費用之金額及負擔如主文第3項所示。
八、結論:依民事訴訟法第436條之1第3項、第450條、第449 條
    第1項、第78條、第87條第1項，判決如主文。
中    華    民    國   100    年    2     月    23    日
                  民事第二庭    審判長法  官  李杭倫
                                      法  官  田玉芬
                                      法  官  翁金緞
以上正本證明與原本無異。
本判決不得上訴。
中    華    民    國   100    年    2     月    23    日
                                      書記官  彭建山